最高法院民事判決　　　　　　　　　 110年度台上字第2413號
上　訴　人　杜弘宇
訴訟代理人　蘇志倫律師
被 上訴 人　王經愉
　　　　　　楊月姝
上列當事人間請求侵權行為損害賠償事件，上訴人對於中華民國
109年12月31日臺灣高等法院第二審判決（108年度上字第1205號
），提起上訴，本院判決如下：
    主  文
原判決關於駁回上訴人其餘上訴及該訴訟費用部分廢棄，發回臺
灣高等法院。
    理  由
一、本件被上訴人主張：上訴人與伊次女王婕為同居男女朋友。
    王婕決意自殺，上訴人即陪同王婕於民國104年8月17日下午
    購買助眠藥物利舒錠2 盒【成分含Bromisoval，俗稱Bromov
    alerylurea（下稱溴化纈草酸尿素）】、烤肉架、木炭、打
    火機等物。王婕嗣在臺北市○○區○○路00號1 樓夾層兩造
    租屋處，經上訴人幫助以服用助眠藥及燒炭自殺身亡。被上
    訴人王經愉支出王婕之喪葬費新臺幣（下同）20萬元，另被
    上訴人楊月姝於年滿65歲以後，無法維持生活，依104 年新
    竹市平均每人每月消費支出2萬4313 元計算，王經愉退休俸
    每月可負擔楊月姝扶養費3346元，其餘由王婕與伊長女平均
    分擔，扣除中間利息，楊月姝得請求扶養費損失131 萬6227
    元。又伊痛失愛女，精神上受有相當之痛苦，各得請求精神
    慰撫金200萬元。上訴人就王婕之自殺，應負70%之責任比例
    。王經愉得請求賠償金額計154 萬元，楊月姝則得請求賠償
    232萬1359元等情，爰依民法第184條第1項前段、第192條第
    1項、第2項、第194 條規定，求為命上訴人如數給付本息之
    判決（未繫屬本院部分，不予贅述）。
二、上訴人則以：王婕生前即有自殺意念，伊謀為同死，並無殺
    人或幫助殺人之犯意，被上訴人請求精神慰撫金亦屬過高等
    語，資為抗辯。
三、原審維持第一審就上開部分所為上訴人敗訴之判決，駁回其
    該部分之上訴，係以：上訴人與王婕係男女朋友，其2人於1
    04年8月17日下午購買助眠藥利舒錠2盒、烤肉架、木炭、打
    火機等物後，一同返回臺北市○○區○○路00號1 樓夾層租
    屋處，嗣王婕因服用大量利舒錠並燒炭導致呼吸性休克死亡
    ，依其現場所留遺書內容，佐以法務部法醫研究所鑑定之意
    見，相關監視器翻拍照片，及房東即證人魏子翔證述，顯示
    王婕係出於己意決定自殺，上訴人則陪同其購買助眠藥、木
    炭等物品，協助其實行。上訴人雖抗辯伊係謀為同死云云，
    惟依警察所採證之照片顯示現場並無嘔吐物，上訴人於 104
    年8月18日下午4時52分許採取之尿液，亦未檢出溴化纈草酸
    尿素成分，上訴人自承其間曾上過3 次廁所，則其是否有逃
    避檢驗之意圖，非無疑問。再者，上訴人稱於集尿前曾如廁
    並接受靜脈輸液2500ml，可能導致尿液無法檢出溴化纈草酸
    尿素成分，亦乏依據。其經行政院國軍退除役官兵輔導委員
    會台北榮民總醫院（下稱榮總）檢測到院時血中一氧化碳濃
    度僅10% ，與王婕血液之一氧化碳濃度差距甚大，衡以上訴
    人抽菸菸齡達7年，每日1包，血液一氧化碳濃度竟僅10% ，
    其是否確有服用助眠藥，並與王婕持續身處充滿一氧化碳之
    密閉室內，更有可疑。法務部法醫研究所109年1月3 日函固
    記載：上訴人一氧化碳血紅素濃度約20-30%，於王婕死亡時
    濃度約40-50%等情，惟上訴人於王婕死亡時，倘體內一氧化
    碳濃度已達40-50%或更高，衡情當會陷入重度昏迷，甚或休
    克性死亡，豈可能在密閉空間猶得自行下降至20-30%後甦醒
    ，自難認其係謀為同死。上訴人對於王婕之自殺提供助力，
    故意不法侵害王婕之生命權，應負侵權行為損害賠償責任，
    王經愉請求賠償其支付之王婕喪葬費20萬元，應屬有據。楊
    月姝無收入，名下財產顯不足以維持生活，其得請求上訴人
    賠償其自65歲起至平均餘命末日止之扶養費。爰審酌被上訴
    人育有2 女、如王婕尚生存，應與長女、王經愉共同分擔扶
    養費，兩造不爭執以104年新竹市平均每人每月消費支出2萬
    4313元為計算基準，而依王經愉之資力，每月可負擔3346元
    ，餘由2 女平均分擔，依霍夫曼式扣除中間利息，楊月姝得
    請求扶養費131萬6227 元。另斟酌兩造身分、地位、經濟能
    力及事發經過、被上訴人所受精神痛苦程度等一切情狀，認
    被上訴人請求精神慰撫金均以200 萬元為適當。再衡酌王婕
    涉世未深，上訴人年紀較長，未勸阻反而提供助力，對王婕
    死亡結果之發生，應負70% 之責任。據上，王經愉、楊月姝
    得請求上訴人賠償金額依序為154萬元、232萬1359元等情，
    為其判斷基礎。
四、惟查，上訴人於104年8月18日凌晨零時53分許，經警消人員
    將其從案發現場送榮總救治時，依臺北市政府消防局救護紀
    錄表、榮總104年8月18 日E.R.PROGRESS NOTE分別記載「拒
    絕氧氣治療、現場燒炭」「病人強烈拒絕高壓氧治療」（刑
    事第一審卷影本第51頁、第49 頁），同日凌晨零時57分、2
    時28分、3時19 分之榮總病程護理紀錄亦分別載明「因情緒
    激動，依醫囑及同意書予四肢約束」、「我想要逃走，手上
    傷口我自己割的」、「病人強烈拒絕高壓氧治療」（刑事影
    本卷第53頁），似見上訴人於送醫後仍情緒激動，並數度拒
    絕治療，則其抗辯係與王婕謀為同死，是否全然不足採？尚
    待釐清。又依榮總106年10月13 日函釋，吸菸者一氧化碳濃
    度≧10% ，可視為可能有一氧化碳中毒，一氧化碳中毒後最
    高濃度若大於10% ，病人可能產生類似流感症狀，更高者則
    可能造成嚴重頭痛短暫暈厥、抽搐、昏迷甚至死亡（見刑事
    第一審卷第259頁），上訴人為吸菸者，於104年8月18 日凌
    晨1時25 分經榮總檢測血中濃度為10.4%或10%（同上卷第49
    頁、第75頁），經榮總診斷為「一氧化碳中毒」（同上卷第
    75 頁），而連續6次採取高壓氧治療，參諸法務部法醫研究
    所109年1月3日函載上訴人於8月17日晚間9 時許醒來時一氧
    化碳血紅素大約是20-30%，於王婕死亡時的濃度大約是40-5
    0%或者再高（原審卷第286 頁），果爾，得否謂上訴人未達
    一氧化碳中毒之程度，自非無疑，原審就榮總診斷結果，復
    未說明何以不足採取之理由，逕為上訴人不利之認定，亦有
    可議。至上訴人於104年8月18日採集之尿液，雖未檢出溴化
    纈草酸尿素成分，然依榮總靜脈溶液點滴紀錄單顯示上訴人
    靜脈輸液共2500ml（原審卷第305 頁），上訴人稱其於集尿
    前曾上過廁所，倘若屬實，是否會導致尿液無法檢出溴化纈
    草酸尿素成分？此亦攸關其抗辯伊係同謀自殺是否可採及其
    應負擔責任之輕重，自有進一步調查之必要，原審就此未予
    審究，未免速斷。上訴論旨，指摘原判決失當，求予廢棄，
    非無理由。
五、據上論結，本件上訴為有理由。依民事訴訟法第477條第1項
    、第478條第2項，判決如主文。
中    華    民    國   111    年    3     月    16    日
                      最高法院民事第八庭
                          審判長法官  陳  玉  完  
                                法官  周  舒  雁  
                                法官  陳  麗  玲  
                                法官  黃  書  苑  
                                法官  謝  說  容  
本件正本證明與原本無異
                                      書  記  官 
中    華    民    國   111    年    3     月    23    日